【裁判字號】    96,交聲,239
【裁判日期】    970116
【裁判案由】    聲明異議
【裁判全文】
臺灣嘉義地方法院交通事件裁定         96年度交聲字第239號
原處分機關  交通部公路總局嘉義區監理所嘉義市監理站
異  議  人  乙○○
上列異議人因違反道路交通管理處罰條例案件，對於交通部公路
總局嘉義區監理所嘉義市監理站於民國九十六年十月一日所為之
處分（原處分案號：嘉監義裁字第裁76-LAA011442號、76-L0000
0000號），聲明異議，本院裁定如下：
    主    文
原嘉監義裁字第裁76-LAA011442號處分撤銷。
乙○○汽車駕駛人，未注意車前狀況，駕駛汽車違反道路交通安
全規則，因而肇事致人受傷，記違規點數三點。
原嘉監義裁字第裁76-L00000000號處分關於罰鍰新台幣陸仟元部
分撤銷。
前項撤銷部分，乙○○不罰。
其餘異議駁回。
    理    由
壹、原處分機關處分意旨略以：異議人即受處分人乙○○（下稱
    異議人）於民國九十六年八月二十八日上午九時二十分許，
    駕駛車牌號碼S6—6756號自用小客車，沿嘉義市○區○○路
    二段由東往西行駛，行至大雅路二段與小雅路交叉路口欲左
    轉進入小雅路時，左轉彎車不讓直行車先行，因而與對向沿
    大雅路二段直行，騎乘車牌號碼LY6—628號機車之甲○○發
    生碰撞，致甲○○人車倒地受傷後，異議人竟未下車照護傷
    者並將之送醫治療，逕自駕車逃離車禍現場，嗣為警循線查
    獲。原舉發機關因認異議人有(一)轉彎車不讓直行車先行；(二)
    駕駛人駕駛汽車肇事，致人受傷逃逸之違規事實，而分別填
    製(一)嘉市警交字第LAA011442號；(二)嘉市警交字第L00000000
    號舉發違反道路交通管理事件通知單舉發，異議人於到案日
    期前向原處分機關即交通部公路總局嘉義區監理所嘉義市監
    理站申訴，經原處分機關調查結果仍認異議人有上開違規行
    為，乃依道路交通管理處罰條例第四十八條第一項第六款、
    第六十二條第三項、第四項之規定，於九十六年十月一日分
    別以(一)嘉監義裁字第裁76-LAA011442號裁決書裁處異議人罰
    鍰新臺幣（下同）九百元；(二)嘉監義裁字第裁76-L00000000
    號裁決書，據以裁處異議人罰鍰六千元，吊銷駕駛執照，一
    年內禁考之處分等語。
貳、異議人則以：(一)本件其所駕駛之車輛已經左轉橫越馬路，準
    備進入聖馬爾定醫院，對方才從大雅路斜岔至小雅路，其已
    盡其所有注意義務，並無左轉彎車未讓直行車先行之違規事
    實；(二)其於肇事後並未逃逸，尚有下車詢問甲○○有無受傷
    ，對方答以沒事，其始離去，並無肇事逃逸之違規事實，且
    本件肇事逃逸部分業經刑事判決確定，若再予裁處亦有一事
    二罰之情形，是聲請撤銷上揭二處分之語。
參、關於左轉彎車未讓直行車先行部分（即嘉監義裁字第裁76-L
    AA011442號處分）：
一、按汽車駕駛人，駕駛汽車違反道路交通安全規則、第三十三
    條之管制規則，因而肇事致人受傷者，記違規點數三點；致
    人重傷者，吊扣其駕駛執照三個月至六個月，道路交通管理
    處罰條例第六十一條第三項定有明文；次按汽車行駛時，駕
    駛人應注意車前狀況及兩車併行之間隔，並隨時採取必要之
    安全措施，道路交通安全規則第九十四條第三項亦定有明文
    。是依上揭規定，汽車駕駛人行駛時未注意車前狀況，因而
    肇事致人受傷，應記違規點數三點。
二、本件異議人雖抗辯就本件車禍發生並無過失，無任何違規行
    為云云，惟查：
  (一)本件異議人於九十六年八月二十八日上午九時二十分許，駕
    駛車牌號碼S6—6756號自用小客車，沿嘉義市○區○○路二
    段由東往西行駛，行至大雅路二段與小雅路交叉路口欲左轉
    進入聖馬爾定醫院時，與沿大雅路二段由西往東，欲自大雅
    路二段右轉至小雅路，騎乘LY6—628號機車之甲○○發生碰
    撞，致甲○○人車倒地等事實，除據異議人自承在卷外，並
    據證人甲○○於本院證述明確，復有道路交通事故現場圖、
    道路事故調查報告表（一）（二）、現場照片十二幀在卷足
    憑。再甲○○因上開車禍，因而受有左大腿挫傷合併關節疼
    痛、右膝挫傷合併皮下血腫之傷害，有卷附陽明醫院診斷證
    明書可參，是異議人於前述時、地，駕駛小客車與甲○○發
    生交通事故，並致甲○○人車倒地受傷，應可認定。
  (二)再本件異議人於車禍肇事前之行車動向，係沿嘉義市○區○
    ○路二段由東往西行駛，行至大雅路二段與小雅路交叉路口
    欲左轉進入聖馬爾定醫院，另甲○○肇事前之行車動向，係
    沿大雅路二段由西往東，欲自大雅路二段右轉至小雅路，而
    非沿大雅路二段直行，業經證人甲○○於警詢及本院調查時
    證述明確，是本件車禍發生時，異議人係左轉彎車，甲○○
    於同一路口欲右轉，而非左轉彎車與直行車之行車方式，是
    本件異議人顯無「左轉彎車未讓甲○○之直行車先行」之違
    規行為，自堪認定。
  (三)惟異議人於本院供稱：「（你要左轉時，你有沒有看清楚？
    ）有；（你看哪一邊？）我要轉的那一邊（左邊）；（你要
    左轉當時有無注意對方那個方向？）我只注意綠燈」等語（
    見本院卷第十四頁至第十五頁），是依異議人上開供述，其
    於左轉彎時，顯未注意對向之車前狀況。此外，本件經送臺
    灣省嘉雲區車輛行車事故鑑定委員會鑑定，亦認「乙○○駕
    駛自用小客車，行經行車管制號誌交岔路口，左轉未充分注
    意車前狀況；與甲○○駕駛普通重型機車，行經行車管制號
    誌交岔路口，右轉未充分注意車前狀況，同為肇事原因。」
    ，有臺灣省嘉雲區車輛行車事故鑑定委員會九十六年十一月
    二十七日嘉雲鑑0000000字第0965803955號在卷可稽，是本
    件車禍肇事，異議人左轉時未注意車前狀況甚為明灼。至甲
    ○○騎乘機車右轉時，雖亦有未注意車前狀況之違規行為，
    就本件車禍發生亦有過失，惟受處分人之交通違規責任，並
    不能因此相抵，異議人辯稱其並無過失，無任何違規駕駛行
    為，尚不足採。
三、綜上所述，異議人於上述時、地，駕駛自小客車左轉時未注
    意車前狀況，應可認定，惟原處分機關以受處分人有「轉彎
    車不讓直行車先行」之違規行為，依道路交通管理處罰第四
    十八條第一項第六款規定裁處異議人罰鍰九百元，顯有違誤
    ，而異議人異議意旨雖無理由，然原處分機關適用法條有誤
    ，其處分即有未洽，應由本院將原處分撤銷，並審酌異議人
    之違規情節後，另行依道路交通管理處罰條例第六十一條第
    三項之規定，記異議人違規點數三點，以資適法。
肆、肇事逃逸部分（即嘉監義裁字第裁76-L00000000號處分）：
一、按汽車駕駛人駕駛汽車肇事致人受傷或死亡者，應即採取救
    護措施及依規定處置，並通知警察機關處理，不得任意移動
    肇事汽車及現場痕跡證據，違反者處新臺幣三千元以上九千
    元以下罰鍰。前項駕駛人肇事致人受傷而逃逸者，吊銷其駕
    駛執照」、「汽車駕駛人，曾依本條例其他各條規定吊銷駕
    駛執照者，一年內不得考領駕駛執照。」為道路交通管理處
    罰條例第六十二條第三項前段、第四項、第六十七條第三項
    分別定有明文。
二、異議人於前揭時地，駕駛自小客車與甲○○發生車禍，並致
    甲○○受有前揭傷害等情，已如前述，異議人雖抗辯其有詢
    問甲○○有無受傷，對方並無明確表示，其始離開，並無肇
    事逃逸云云，經查：
  (一)證人甲○○因本件車禍肇事，受有左大腿挫傷合併關節疼痛
    、右膝挫傷合併皮下血腫之傷害，有卷附診斷證明書可參。
    而本件車禍發生時，甲○○倒臥地上，所騎乘之機車卡在異
    議人駕駛之自小客車底下，業據證人甲○○於警詢及本院證
    述明確，復為異議人所不爭執。而機車之防護力與汽車相去
    甚遠，機車倒地時，機車騎士身體因與地面及機車車身摩擦
    及撞擊，因防護力不足，往往非死即傷，此為一般人所周知
    ，且本件車禍發生時值夏季，衣著更為短薄，而本件異議人
    亦坦認知悉一般人騎機車倒地，通常均會受有傷害等語（見
    本院卷第十八頁），是異議人既知甲○○騎乘機車在遭其撞
    擊後人車倒地，應對證人甲○○當場受有傷害知之甚詳。至
    證人甲○○雖證稱異議人第一次詢問有無怎樣時，因過於疼
    痛而搖頭，第二次詢問時則沒有回答等語（見本院卷第二十
    二頁、第二十四頁），惟依前述異議人無論以肉眼或人車倒
    地之常理判斷，均可知悉證人甲○○受有傷害，且於車禍肇
    事後被害人往往因突遭事故受有驚嚇或過於疼痛而表達能力
    受影響，參以甲○○於異議人第二次詢問確認時，即未做任
    何回應，異議人亦於本院陳稱甲○○當時有點傻住了等語（
    見本院卷第十八頁），是異議人既知悉甲○○人車倒地，且
    因車禍發生過於驚嚇，復於第二次確認時未獲任何回應，衡
    情異議人應仍可預見甲○○因本件車禍受有傷害，自堪認定
    。
  (二)再異議人於車禍發生後，未報警處理，亦未採取救護之必要
    措施，未獲甲○○同意，趁甲○○未注意時即逕自駕車離開
    現場，因路人記下異議人車號始經警循線查獲等事實，業據
    證人甲○○於異議人被訴肇事逃逸之本院九十六年度嘉交簡
    字第一０一七號案件警詢、偵查中證述明確，復於本院調查
    時證述在卷，是異議人既看見甲○○人車倒地，衡情異議人
    應可預見甲○○因本件車禍而受有傷害，然仍在未留下聯絡
    資料、未徵得甲○○同意之情況下逕自離去，顯見異議人確
    有駕車肇事致人受傷而逃逸之行為甚明。
  (三)前開案件，另經臺灣嘉義地方法院檢察署檢察官聲請簡易判
    決處刑，本院簡易庭以異議人涉犯肇事逃逸，經自白認罪及
    和解為由，於九十六年十一月二十二日以九十六年度嘉交簡
    字第一０一七號判決判處有期徒刑六月，如易科罰金，以新
    台幣一千元折算一日，緩刑二年確定，經本院依職權調閱前
    開卷證，查核無訛，益證其肇事致人受傷逃逸一情甚明。
三、惟按行政罰法第二十六條第一項規定：「一行為同時觸犯刑
    事法律及違反行政法上義務規定者，依刑事法律處罰之。但
    其行為應處以其他種類行政罰或得沒入之物而未經法院宣告
    沒收者，亦得裁處之」。究其立法目的，一行為同時觸犯刑
    事法律及違反行政法上義務規定者，因刑罰係就不法程度較
    高之違法行為處罰，實無一事二罰再處以不法程度較低之行
    政罰，至於罰鍰以外之沒入或其他種類行政罰，因兼具維護
    公共秩序作用，為達行政目的，行政機關仍得併予裁處。又
    「其他種類行政罰」，係指違反行政法上義務應受「裁罰性
    」之「不利處分」，依行政罰法第二條規定，剝奪或消滅資
    格、權利之吊銷證照處分，自均屬之。依前揭說明，受處分
    人既因同一「駕駛汽車肇事致人受傷而逃逸」行為同時觸犯
    刑事法律及違反行政法上義務，並經本院判處罪刑確定，基
    於「一事不二罰」行政罰原則，在刑事訴追、審判程序尚未
    終局確定前，行政機關自不得逕予裁罰。從而，原處分機關
    逕以異議人駕駛汽車肇事致人受傷而逃逸，處罰鍰六千元，
    尚有未洽，本件異議為有理由，自應由本院將原處分撤銷。
    至吊銷駕駛執照，一年內禁考部分，乃裁罰性之不利處分，
    為維護交通安全，加強救護，減少被害人之死傷，促使駕駛
    人於肇事後，能對被害人即時救護，故依行政罰法第二十六
    條第一項但書之規定，仍得裁處之。
四、綜上，原處分認定異議人肇事逃逸之違規事實而裁決處分(一)
    關於「罰鍰新臺幣六千元」部分，於法不合，自非適法，應
    予撤銷。(二)關於「吊銷駕駛執照」部分，於法並無不合，異
    議人此部分異議，即無理由，應予駁回，爰依道路交通管理
    處罰條例第六十二條第四項規定，裁定如主文第五項所示。
    (三)另原處分關於「一年禁考」部分：按汽車駕駛人有肇事逃
    逸情形，吊銷駕駛執照，「並不得再考領」，為道路交通管
    理處罰條例第六十四條第一項明文。依據前述，「並不得再
    考領」駕駛執照，係道路交通管理處罰條例第六十二條第四
    項，就經裁處吊銷駕駛執照後之相關規定，非屬裁罰範圍，
    本院不得審查。準此，此部分處分法院既不得審查，本院毋
    庸為任何裁定，附此說明。
伍、據上論結，應依道路交通管理處罰條例第八十七條第二項、
    道路交通案件處理辦法第二十條，裁定如主文。
中    華    民    國    97    年    1     月    16    日
                  交通法庭法  官  黃琴媛
上列正本證明與原本無異。
如不服本裁定，應於裁定送達後5日內向本院提出抗告狀（應附
繕本）。
中    華    民    國    97    年    1    月     16    日
                          書記官  李彩娥


司法院資訊處製作；財團法人民間司法改革基金會備份。
